【裁判字號】    99,重訴,159
【裁判日期】    991231
【裁判案由】    確認徵收補償費領取權存在
【裁判全文】
臺灣桃園地方法院民事判決             99年度重訴字第159號
原      告  張育嘉
訴訟代理人  呂丹琪律師
複代理人    呂傳勝律師
被      告  彭明輝
            蔡勝進
上列當事人間請求確認徵收補償費領取權存在事件，於民國99年
12月10日言詞辯論終結，本院判決如下：
    主      文
原告之訴駁回。
訴訟費用由原告負擔。
    事實及理由
一、本件原告經合法通知未於言詞辯論期日到場，核無民事訴訟
    法第386 條各款所列情形，爰依原告聲請，由其一造辯論而
    為判決。
二、原告主張略以：
  (一)原告於93年3 月1 日起向被告彭明輝承租坐落桃園縣蘆竹鄉
    ○○段303-3 、303-6 、303-12地號土地（下稱系爭土地）
    ，作為養殖豬隻之畜牧場（名稱為「明輝畜牧場」）。原告
    承租上開土地後，為取得桃園縣政府環保局規定合法廢水處
    理許可，乃出資修建畜牧場廢水處理設備，並依法檢具「廢
    （污）水回收使用計劃」，原告始取得桃園縣政府環保局93
    年12月13日桃環水字第0930075011號函合法水污染防治許可
    文件。
  (二)嗣桃園縣政府辦理桃園縣辦理促進民間參與桃園縣桃園地區
    ○○○○道系統建設之BOT 計劃－桃園污水處理廠工程用地
    徵收，系爭土地均在徵收範圍之內，原告為畜牧場負責人及
    實際使用人，依法對於畜牧場廢水處理設備之拆遷補償費有
    全部領取權，被告彭明輝為地主（已領取土地補償款），對
    於畜牧場廢水處理設備（地上物）之拆遷補償費應無領取權
    ；而被告蔡勝進為前承租人，於其租約終止後便未使用徵收
    土地，對於徵收拆遷費自無領取權。惟查估公司於拆遷補償
    清冊誤將兩造等3 人同列為「地上物所有人」，且批註「該
    土地為公同共有，領款時須全體公同共有人會同領取」，實
    則兩造等3人對於系爭徵收補償款並無公同共有關係，徵收
    時僅原告為地上物之現占有人及使用人，原告承租土地期間
    花費資金修建廢水處理設備，並依法申請許可，原告對於畜
    牧場廢水處理設備拆遷補償費有全部領取權，被告2 人並無
    領取權。
  (三)因兩造對於系爭補償款之領取權有爭執，桃園縣政府遂於98
    年12月8 日在縣府會議室為三方協調，但仍無結果，是本件
    原告依民事訴訟法第247 條第1 項規定，有確認利益，且依
    法有全部領取權。
  (四)聲明：請求確認原告對於桃園縣辦理促進民間參與桃園縣桃
    園地區○○○○道系統建設之BOT 計劃－桃園污水處理廠工
    程用地徵收補償費，保管於台灣土地銀行桃園分行「桃園縣
    政府- 土地徵收補償費301 專戶」內，系爭土地上禽畜廢水
    處理設備拆遷補償費新台幣（下同）750 萬元有全部領取權
    。
三、被告之抗辯：
  (一)被告彭明輝抗辯略以：
  1.系爭土地先前是租給蔡勝進，後來才租給原告，其2 人都是
    租地經營畜牧場。系爭土地上設置之養豬廢污處理設備，是
    當初蔡勝進經我同意後花錢建造、設置的，另外，系爭土地
    及其上的房屋是彭明輝所有，先前彭明輝在該處是用乾料飼
    養，後來租給蔡勝進及原告，他們是用餿水飼養，所以才需
    要相關處理設備，因為要煮沸餿水，需要鍋爐等設備。在原
    告承租後，原告對於現場的設備頂多只是修復損耗，例如：
    屋頂漏水，或馬達換新，並沒有添加新的設備，原告都是利
    用現有的，如果有壞掉，原告就修復。
  2.在蔡勝進沒有向我承租後，原告是直接跟我承租簽契約，並
    非蔡勝進是二房東，蔡勝進所稱：他離開後，於口頭跟原告
    約定無償借用設備給原告等語，並非事實；蔡勝進離開後，
    依照租約本來就要回復原狀，如果沒有回復原狀，留下來的
    東西就歸出租人。而地租給原告時，契約就有約定原來的設
    備就包括在租約範圍內，租約是每年簽一次。
  3.桃園縣政府要徵收土地，當初現場會勘並沒有通知我，我都
    在狀況外，系爭土地、房舍都是我的，但發放補償的函文發
    給我時卻記載補償費是共同領取，我也覺得很奇怪。
  4.聲明：原告之訴駁回。
  (二)被告蔡勝進抗辯略以：
  1.十年前我一開始向彭明輝承租系爭土地時，所有的設備，包
    括廢污水處理設備，還有鍋爐、馬達等，花了我幾百萬元。
    關於設置養豬廢污處理設備，就花了將近2 百萬元。後來租
    約於93年03月01日到期後就沒有再承租，當時因為原告說他
    想要繼續飼養，我在養豬時原告住牧場隔壁，我們因而認識
    ，他說要繼續飼養，原本地主不同意，但因為我有另外一個
    畜牧場，而原告也想要繼續養，且當初原告父母對我也很好
    ，所以我就讓原告接手飼養，後來地主只好同意，繼續租給
    原告。後來由原告接手承租時，原告並未支付我費用，只有
    在口頭上說前開設備先無償借給原告使用，但也沒有說要借
    多久。
  2.我先前在系爭土地經營畜牧場時，就有水污染防治許可文件
    ，是後來時間到了，才由原告去換發。牧場登記證的負責人
    是彭明輝（地主），但主要管理人員是蔡勝進，牧場登記證
    不必換發，所以後來由原告經營牧場時，登記證上的主要管
    理人還是蔡勝進。
  3.聲明：原告之訴駁回。
四、本院之判斷：
  (一)原告主張：原告於93年3 月1 日起向被告彭明輝承租系爭土
    地作為養殖豬隻之畜牧場（名稱為「明輝畜牧場」），而原
    告承租上開土地後，為取得桃園縣政府環保局規定合法廢水
    處理許可，乃依法檢具「廢（污）水回收使用計劃」並依相
    關規定辦理，取得桃園縣政府環保局93年12月13日桃環水字
    第0930075011號函（內容略以：明輝畜牧場已檢附「廢（污
    ）水回收使用計畫」並准予核備）；嗣桃園縣政府辦理桃園
    縣辦理促進民間參與桃園縣桃園地區○○○○道系統建設之
    BOT 計劃－桃園污水處理廠工程用地之徵收，系爭土地均在
    徵收範圍之內等情，業據提出桃園縣政府環保局93年12月13
    日桃環水字第0930075011號函文、畜牧場廢水處理設備拆遷
    補償清冊等影本各1 份在卷為憑，並有被告所提出「明輝畜
    牧場」之畜牧場登記證書影本1 份可參（本院卷第55頁），
    足信屬實。此外，在原告承租系爭土地前，係被告蔡勝進向
    地主彭明輝承租系爭土地亦經營明輝畜牧場一情，為兩造所
    不爭執，亦足信屬實。
  (二)原告另主張：系爭土地上之畜牧場廢水處理設備，乃原告承
    租土地後所出資修建，且係由原告辦理取得合法之水污染防
    治許可文件，是以系爭土地因徵收而發放之「畜牧場廢水處
    理設備拆遷補償費」，僅原告1 人有權領取，被告2 人均無
    權領取等語，則為被告所否認，並以前詞置辯。查：
  1.經本院向桃園縣蘆竹鄉公所函詢，查知「明輝畜牧場」於89
    年間即曾由被告蔡勝進設立養豬廢污處理設備，並向蘆竹鄉
    公所申請補助計畫，此有該所99年07月15日函文及檢附之相
    關函稿、蔡勝進養豬場污染防治設備說明、詳圖、養豬污染
    防治設備處理設備計畫補助款申請同意書、89年11月29日驗
    收紀錄、現場相片支出傳票、收據等（本院卷第79至103 頁
    ）在卷為憑，足信屬實。
  2.依原告提出之桃園縣政府環保局93年12月13日桃環水字第09
    30075011號函（內容略以：明輝畜牧場已檢附「廢（污）水
    回收使用計畫」並准予核備，見本院卷第6 頁），另參酌該
    局99年09月15日函覆本院之內容略以：明輝畜牧場之「廢（
    污）水回收使用計畫」業經本局於93年12月13日函核備在案
    ，屬合法取得之水污染防治許可文件，另依行政院環保署96
    年04月17日公告規定95年10月17日前報經主管機關核備回收
    使用計畫、委託處理契約書者，應於96年05月01日至98年08
    月31日期間，向核發機關或地方主管機關換發水污染防治許
    可證（文件），並應於98年12月31日前取得核發機關或地方
    主管機關重新核准之相關許可證（文件），惟截至99年09月
    14日止該畜牧場尚未完成許可換發作業，屬逾期未依規定取
    得新證，故原經本局核准之廢（污）水回收使用計畫自99年
    01月01日起失其效力等語（見本院卷第117 至118 頁），由
    此固可認原告曾經依法辦理「廢（污）水回收使用計畫」之
    相關文件並取得相關合法許可，然依被告彭明輝所述：系爭
    土地上設置之廢污處理設備，是當初蔡勝進經我同意後花錢
    建造設置的，後來由原告承租後，原告對現場的設備頂多只
    是修復損耗，例如：屋頂漏水，或馬達換新，並沒有添加新
    的設備，原告都是利用現有的，如果有壞掉，原告就修復等
    語，且觀諸桃園縣政府環保局於99年07月20日所檢送「明輝
    畜牧場」於93年間取得「廢（污）水回收使用計畫」備查文
    件時所檢附之資料，其現場設備之相片內容，與被告蔡勝近
    於89年間設置養豬廢污處理設備並申請補助時之現場相片，
    兩者幾乎相同（見本院卷第64至71頁，及第39至40頁，尤其
    是第67頁下方相片與第40頁之相片相互對照之結果）。且查
    ，依原告與被告彭平輝所簽訂之租約，於第一條「租賃標的
    物及使用範圍」即約明為：蘆竹鄉○○段303-3 、303-6 、
    306-4 等土地「及其建物範圍（如附件照片，於最後頁），
    標的物用途：專供養豬使用」（見本院卷第21頁），至於依
    被告蔡勝進先前與原告所定租約，則約定略以：乙方（蔡勝
    進）於租期屆滿時，應即將租賃標的物回復原狀遷空交還甲
    方（彭明輝）；標的物有改裝設施之必要時，乙方取得甲方
    同意後得自行裝設，但於交還時應回復原狀；租賃期滿遷出
    時，乙方所有任何家俬雜物等，若有留置不搬者，應視作廢
    物論，任憑甲方處理，乙方絕不異議等語（見本院卷第20頁
    背面）；是綜合上開事證，均難認原告對於前開廢（污）水
    回收使用或處理設備具有所有權或相關權利。
  3.至於太宇不動產估價師事務所99年11月03日函覆本院略稱：
    其負責核估「畜牧場廢水處理設備拆遷補償費」，關於有無
    取得水污染防治許可文件，並不影響估價金額之高低，但有
    水污染防制許可文件，得依桃園縣政府辦理徵收土地農作物
    補償、水產養殖、畜禽遷移費查估基準進行補償，反之則無
    法補償，僅可以救濟，其救濟金成數則由需地機關依權責辦
    理等語（見本院卷第130 頁），據此，原告所辦理之上開許
    可文件對於估價金額並無影響，且如前所述，現場相關水污
    染防治設備均係由被告蔡勝進所設置，於蔡勝進租約到期後
    ，該設備之權利已歸地主彭明輝所有，並由彭明輝將之出租
    予原告，則原告主張其對於前開設備之補償權利金係有權全
    部領取一節，即難採信。
  (三)據上，原告起訴請求確認其對於系爭土地上之禽畜廢水處理
    設備拆遷補償費750 萬元有全部領取權，難認有據，應予駁
    回。
五、結論：原告之訴為無理由，依民事訴訟法第385 條第1 項前
    段、第78條，判決如主文。
中    華    民    國    99    年    12    月    31    日
                        民事第三庭    法  官  周玉
以上正本係照原本作成
如對本判決上訴，須於判決送達後20日內向本院提出上訴狀。
如委任律師提起上訴者，應一併繳納上訴審裁判費。
中    華    民    國   100    年    1     月    5     日
                                      書記官  楊 郁馨

司法院資訊處製作；財團法人民間司法改革基金會備份。
